最高法院刑事判決　　　　　　　　　　　　　　　九十三年度台上字第一０七一號
　　上　訴　人　台灣高等法院檢察署檢察官
　　被　　　告　甲○○
　　選任辯護人　蔡明熙律師
右上訴人因被告殺人案件，不服台灣高等法院中華民國九十二年一月十四日第二審更
審判決（九十一年度重上更(三)字第一０五號，起訴案號：台灣板橋地方法院檢察署八
十八年度偵字第一七四二０號），提起上訴，本院判決如左：
    主  文
原判決撤銷，發回台灣高等法院。
    理  由
本件原判決以公訴意旨略以：被告甲○○於民國八十八年七月十七日晚間騎乘車牌號
碼ＫＥＬ｜七八七號之重型機車搭載張選能（七十年十月十一日生，另案審理），沿
台北縣土城市○○路往板橋方向行駛，行經承天路靠近中央路時，與胡明興駕駛車牌
號碼ＥＳ｜九八０八號自小客車發生擦撞，胡明興欲與被告、張選能理論，乃於同日
晚間十時四十分許，在台北縣中央路三段八十三號「大土城保齡球館」前，將被告、
張選能攔下，與胡明興同車之右前座乘客盧百川並先行下車，詎被告、張選能心生忿
恨，竟共同基於殺人之犯意，分持木棍及鐵棒毆打盧百川，胡明興見狀，立即下車欲
制止被告、張選能，惟被告、張選能仍承前之共同殺人犯意，分持木棍、鐵棒毆打胡
明興，致胡明興受有左上臂外側片狀擦傷、左右手臂一點挫傷、左後頭部裂傷三乘五
公分、左眼外側裂傷二公分、略向右斜出挫傷、左眼下方裂傷四公分、下頜三處裂傷
各長一點五公分、三公分及六公分，並合併上下頜骨（齒槽骨）之粉碎骨折及牙齒多
根斷裂等傷勢，於送醫途中，因遭受上開鈍器重擊而頭臉部挫裂傷及頜骨粉碎骨折，
再因吸入碎骨及血液而窒息死亡。而盧百川亦因而受有右頸部耳上內方各二公分及三
公分之縱行裂傷、後頭部略偏左直行裂傷八公分、右額顳部顳骨粉碎骨折並往上往中
線至對側延伸一條線狀骨折八公分、後頸部略偏左之凹陷骨折往下往前在左顱底延伸
出長十公分之ㄚ形線狀骨折、右側硬膜下出血、整個大小腦有蜘蛛膜下腔出血及腦髓
本身局部挫傷等傷勢，經送醫急救後於八十八年七月二十一日晚間十一時四十分許，
因頭部遭受上開鈍器重擊導致顱骨骨折、腦膜出血、腦挫傷，而後合併吸入性肺炎而
死亡。嗣於八十八年七月十九日晚間八時許，被告偕同少年張選能至警局說明時，為
警查獲，並扣得木棍及鐵棒各一支，因認被告與少年張選能共同涉犯刑法第二百七十
一條第一項殺人罪嫌云云。經審理結果，認被告之犯罪不能證明，因而撤銷第一審論
處被告共同連續殺人罪刑之判決，改判諭知被告無罪，固非無見。
惟查：(一)、上訴期間為十日，自送達判決後起算，刑事訴訟法第三百四十九條前段定
有明文。本件第一審判決後，檢察官及被告分別聲明不服，提起第二審上訴，然第一
審檢察官盧美如收受第一審判決日期，依送達證書送達人法警陳玉明之記載，係八十
九年一月十八日（第一審卷第二０八頁），但檢察官盧美如所蓋收受判決之日期則為
八十九年一月二十八日，但其「二十八日」有更改之痕跡（第一審卷第二０八頁），
究竟檢察官收受第一審判決之確實日期係八十九年一月二十八日或為同年一月十八日
或其他日期，攸關檢察官於八十九年二月二日提起第二審上訴（原審上訴卷第十五頁
）是否逾期，自有調查之必要，原審未予調查論述，遽認檢察官之上訴合法，就檢察
官上訴部分仍為實體之判決，自有應於審判期日調查之證據而未予調查之違法。(二)、
張選能於八十八年七月二十九日警訊時供稱：「我在全美洗車廠時曾看見甲○○持乙
支黑色手電筒打盧百川及胡明興。」（偵查卷第七十三頁背面）、「我有看見甲○○
持手電筒打胡明興及盧百川。」（偵查卷第七十四頁正面）。於次日檢察官偵訊時亦
供稱「我有看到鄭拿一支黑色手電筒與他們兩人對打。」（偵查卷第七十六頁背面、
第七十七頁正面）等語。實情如何？原審未加調查論述，遽於判決理由四之(五)謂證人
張選能雖曾於事實審中指稱伊於持鐵棒返回現場前，曾見被告持黑色長手電筒毆打被
害人胡明興及盧百川二人，嗣伊持鐵棒將胡明興、盧百川打倒在地後，被告復以腳踢
渠等二人數下等情，惟張選能於案發後警訊及偵查中均未為上開陳述，而以之為被告
有利論據之一，核與卷內前開筆錄資料不盡相符，自有調查未盡之可議。(三)、現場目
擊證人朱美容於檢察官偵查時證稱伊看到其中一人拿一支木棒，另一人有拿（東西）
但不知何物，只知有金屬器械聲音（偵查卷第九十二頁背面）；於第一審證稱：「其
中一人拿球棒，另一人在打時也有拿東西，我有聽到金屬敲打所發出之聲響。」（第
一審卷第一三二頁正面）。足見案發不久證人朱美容已明確指述當時除有一人拿木棒
攻擊被害人外，尚有一人拿金屬器物攻擊被害人。參以被告於八十八年八月二日警訊
時亦坦承當時伊有拿一把手電筒，並稱該支手電筒為黑色鋼質，長約三十公分，因伊
晚上外出夜遊遭青少年無故找麻煩，才帶著該手電筒自衛等語（台灣板橋地方法院八
十八年度少調字第一四四０號卷八十八年八月二日被告警訊筆錄）。如果無訛，能否
謂該手電筒無殺傷力，以之猛擊人體頭部等要害，不致奪人生命？又被告既供稱怕夜
遊他人找麻煩而攜帶該手電筒防身，則於被害人等駕車攔下其機車，責問兩車擦撞之
事，而張選能持木棍與被害人互毆對峙時，苟被告亦持該手電筒參與毆擊被害人，且
於被害人被擊倒地後，猶以腳踢被害人之頭部，能否謂其對於張選能之殺人犯意無相
互之認識，默示合致之聯絡，及行為之分擔，不負共犯之責？尚非無疑。前開不利於
被告之疑竇，因與公平正義之維護有重大關係，原審未詳加調查釐清，論述明白，遽
為被告無罪之判決，其審理猶有未盡。檢察官上訴意旨指摘原判決不當，尚非全無理
由，應認仍有撤銷發回更審之原因。
據上論結，應依刑事訴訟法第三百九十七條、第四百零一條，判決如主文。
中　　　華　　　民　　　國　　九十三　　年　　　三　　　月　　　四　　　日
                              最高法院刑事第十二庭
                                  審判長法官  陳　正　庸
                                        法官  王　居　財
                                        法官  張　清　埤
                                        法官  林　開　任
                                        法官  呂　永　福
      右正本證明與原本無異
                                              書  記  官
中　　　華　　　民　　　國　　九十三　　年　　　三　　　月　　 十一 　　日
                                                                        Ｅ
